【裁判字號】    96,上易,1016
【裁判日期】    970227
【裁判案由】    分割共有物
【裁判全文】
臺灣高等法院民事判決                96年度上易字第1016號
上  訴  人  己○○
訴訟代理人  簡文玉律師
視同上訴人  辛○○○
            丙○○○
            戊○○
            丁○○
            甲○○
            乙○○
被  上訴人  庚○○
上列當事人間請求分割共有物事件，上訴人對於中華民國96年10
月18日臺灣桃園地方法院95年度訴字第1033號第一審判決提起上
訴，本院於97年2月13日言詞辯論終結，判決如下：
    主      文
上訴駁回。
第二審訴訟費用由上訴人己○○負擔。
    事實及理由
壹、程序部分：
一、按訴訟標的對於共同訴訟之各人必須合一確定者，共同訴訟
    人中一人之行為有利益共同訴訟人者，其效力及於全體；不
    利益者，對於全體不生效力，民事訴訟法第56條第1 款定有
    明文。查本件兩造係坐落桃園縣平鎮市鎮595 地號土地
    之共有人，被上訴人於原法院以辛○○○、己○○、丙○○
    ○、丁○○、甲○○、乙○○、戊○○為共同被告，訴請分
    割共有土地，該訴訟標的法律關係對於上開共同訴訟人必須
    合一確定，是本件雖僅有己○○提起上訴，惟依上開規定，
    其效力自及於共同訴訟人之辛○○○、丙○○○、丁○○、
    甲○○、乙○○、戊○○，爰列辛○○○等6人為視同上訴
    人。
二、本件視同上訴人辛○○○、丙○○○、戊○○、乙○○經本
    院合法通知，未於言詞辯論期日到場，經核無民事訴訟法第
    386 條各款所列情形，爰依被上訴人庚○○之聲請，而為一
    造辯論判決，合先敘明。
貳、實體部分：
一、被上訴人庚○○起訴主張：伊與對造辛○○○、己○○、丙
    ○○○、丁○○、甲○○、乙○○、戊○○等人共有桃園縣
    平鎮市鎮595地號土地，伊之應有部分為18分之8，辛○
    ○○之應有部分為9分之1，丁○○之應有部分為36之7 ，甲
    ○○、乙○○、己○○、丙○○○之應有部分均為18 分之1
    ，戊○○之應有部分為36 分之1，伊多次催促上開共有人共
    同分割，渠等均置之不理，爰依法起訴請求裁判分割。
二、上訴人己○○則以：伊不同意分割；如要分割，其以磚牆所
    圍之土地應分割予伊等語，資為抗辯。
三、視同上訴人丙○○○等人則以下列陳述為抗辯：
  (一)辛○○○、丁○○、甲○○、乙○○均同意如原審判決主文
    所示之分割方案。辛○○○並同意少分18平方公尺，少分之
    18平方公尺分予甲○○、乙○○二人共有。甲○○、乙○○
    二人同意維持共有。
  (二)丙○○○同意少分6平方公尺，少分之6平方公尺分予甲○○
    、乙○○二人共有，並同意如原審判決主文所示之分割方案
    。
  (三)戊○○同意分割，其分得之土地應與其所有之同段593之1地
    號土地相鄰。
四、原審判決兩造共有之坐落桃園縣平鎮市鎮595 地號土地
    ，應予原物分割，分割方法為如原判決附圖即桃園縣平鎮地
    政事務所土地複丈成果圖所示編號Ａ（面積71平方公尺）歸
    視同上訴人戊○○所有；編號Ｂ（面積142 平方公尺）歸上
    訴人己○○所有；編號Ｃ（面積496 平方公尺）歸視同上訴
    人丁○○所有；編號Ｄ（面積308 平方公尺）歸視同上訴人
    甲○○、乙○○共所有（應有部分各2分之1）；編號Ｅ（面
    積1,132平方公尺）歸被上訴人庚○○所有；編號Ｆ（面積2
    66平方公尺）歸視同上訴人辛○○○所有；編號Ｇ（面積13
    6 平方公尺）歸視同上訴人丙○○○所有。編號Ｈ（面積48
    平方公尺）、Ｉ（面積134 平方公尺）、Ｊ（面積64平方公
    尺）、Ｋ（面積100 平方公尺）由兩造依原判決附表所示應
    有部分比例維持共有。上訴人己○○提起上訴，上訴聲明為
    ：(一)原判決廢棄。(二)請依民國（下同）97年1 月17日上訴理
    由狀附表一紅色斜線部分，分割歸上訴人己○○所有。被上
    訴人庚○○答辯聲明為：上訴駁回。
五、本件不爭執事項：兩造共有坐落桃園縣平鎮市鎮595 地
    號土地（下稱系爭土地），被上訴人庚○○之應有部分為18
    分之8，視同上訴人辛○○○之應有部分為9分之1 ，視同上
    訴人丁○○之應有部分為36分之7 ，視同上訴人甲○○、乙
    ○○、丙○○○及上訴人己○○之應有部分均為18分之1 ，
    視同上訴人戊○○之應有部分為36分之1。
六、按各共有人得隨時請求分割共有物。但因物之使用目的不能
    分割或契約定有不分割之期限者，不在此限；又共有物之分
    割，依共有人協議之方法行之；分割之方法不能協議決定者
    ，法院得因任何共有人之聲請命為以原物分配於各共有人。
    民法第823條第1項、第824條第1項、第2項第1款分別定有明
    文。次按共有人因共有物分割之方法不能協議決定，而提起
    請求分割共有物之訴，應由法院依民法第824 條命為適當之
    分配，不受任何共有人主張之拘束。共有物分割之方法，須
    先就原物分配，於原物分配有困難時，則予變賣，以價金分
    配於各共有人。而就原物分配時，如發見共有人中有不能按
    其應有部分受分配者，亦得以金錢補償之，並非定出於變賣
    之一途。（最高法院49年台上字第2569號判例、51年台上字
    第271號判例要旨參照）。經查：
  (一)系爭土地無不為分割之協議，亦無因物之使用目的，致不能
    分割之情形，兩造無法達成分割協議，為兩造所不爭執。從
    而，被上訴人庚○○基於系爭土地共有人地位，請求將系爭
    土地為分割之判決，係屬有據，應予准許。
  (二)系爭土地上建物座落位置、面積及道路使用情形如平鎮地政
    事務所平地測法第33700 號複丈成果圖所示（原審卷第70頁
    ）。茲審酌系爭土地之地目為溜，使用分區為特定農業區，
    使用地類別為水利用地，系爭土地之座落位置、道路使用情
    形，整體之利用價值及公平原則，併參酌視同上訴人戊○○
    主張其分得之土地應與其所有之同段593之1地號土地相鄰（
    原審卷第67頁），視同上訴人丁○○主張其分得土地應臨馬
    路，以長條形分割（原審卷第163 頁），視同上訴人甲○○
    、乙○○主張願意維持共有（原審卷第161 頁），視同上訴
    人辛○○○與丙○○○陳明願退讓，少分割部分土地（原審
    卷第181 頁），等各共有人之意願，除上訴人己○○外其餘
    共有人均表示同意如原審判決附圖所示之分割方法，有言詞
    辯論筆錄在卷可稽（原審卷第182、187至188、211頁），嗣
    上訴於本院，視同上訴人丁○○、甲○○、乙○○仍稱依照
    原審判決之分割方式（本院卷第45頁反面、第74頁反面），
    是可認原審判決附圖所示之分割方法為適當。
  (三)上訴人己○○主張應將伊以磚牆所圍之土地分割予伊云云，
    惟其他共有人均不同意該分割方法，且上訴人己○○以磚牆
    圈圍之土地並未經其他共有人同意，該圈圍之土地為系爭土
    地面臨平德路之前半段，使用價值較高，若將之分割予上訴
    人己○○，對其餘共有人顯非公平，是前開分割方法尚難可
    採。又依據原審判決分割方法所示，上訴人己○○所分得原
    判決附圖所示Ｂ部分其上建有庚○○所有之雞舍乙棟（原審
    卷第183頁），上訴人己○○主張其持分面積142平方公尺，
    可分得該雞舍一半之面積，主張分割該雞舍之前半段部分予
    伊，可供伊繼續使用等語（本院卷第48、49頁），惟查，該
    雞舍為被上訴人庚○○所有，有勘驗筆錄及土地複丈成果圖
    在卷可稽（原審卷第67、70頁），該雞舍既非上訴人己○○
    所建築之建物，且系爭土地依照原審判決之分割方法為其餘
    共有人所同意，上訴人己○○主張之分割方法，其餘共有人
    均表示反對，詳前六之(二)所述，是上訴人己○○主張分割方
    法如其97年1月17日上訴理由狀附表一紅色斜線部分（本院
    卷第49頁）分割予伊，經核非適當之分割方法。
  (四)按共有物因物之使用目的不能分割者，不得請求分割，為民
    法第823條第1項但書所明定，前開規定旨在增進共有物之經
    濟效用，如已闢為道路或市場空地之共有土地，因係供公眾
    使用，事涉公益，自應認屬因使用目的而不能分割，有最高
    法院94年台上第1365號判決意旨可參，是以，上訴人己○○
    辯稱原審判決附圖編號Ｈ、Ｉ、Ｊ之水溝、私有道路、空地
    ，歸由全體共有人維持共有，係獨厚視同上訴人辛○○○、
    丙○○○等語，係非可採。
七、綜上所述，原審判決系爭土地予以原物分割，分割方法為如
    原判決附圖所示，於法並無違誤。上訴意旨指摘原判決不當
    ，求予廢棄改判，為無理由，應予駁回。
八、本件事證已臻明確，兩造其餘攻擊防禦方法及未經援用之舉
    證，經審酌核與本件判決結果不生影響，不再一一論述，附
    此敘明。
九、據上論結，本件上訴為無理由，依民事訴訟法第449條第1項
    、第463條、第385條第1項、第85條第1項，判決如主文。
中    華    民    國    97    年    2     月    27    日
                    民事第二庭
                        審判長法  官  吳謙仁
                              法  官  蘇瑞華
                              法  官  李瓊蔭
正本係照原本作成。
如不服本判決，應於收受送達後20日內向本院提出上訴書狀，其
未表明上訴理由者，應於提出上訴後20日內向本院補提理由書狀
（均須按他造當事人之人數附繕本）上訴時應提出委任律師或具
有律師資格之人之委任狀；委任有律師資格者，另應附具律師資
格證書及釋明委任人與受任人有民事訴訟法第466條之1第1項但
書或第2項（詳附註）所定關係之釋明文書影本。
中    華    民    國    97    年    2     月    27    日
                              書記官  王才生
附註：
民事訴訟法第466條之1（第1項、第2項）：
對於第二審判決上訴，上訴人應委任律師為訴訟代理人。但上訴
人或其他法定代理人具有律師資格者，不在此限。
上訴人之配偶、三親等內之血親、二親等內之姻親，或上訴人為
法人、中央或地方機關時，其所屬專任人員具有律師資格並經法
院認為適當者，亦得為第三審訴訟代理人。


司法院資訊處製作；財團法人民間司法改革基金會備份。
